【裁判字號】    90,台上,790
【裁判日期】    900503
【裁判案由】    損害賠償
【裁判全文】
最高法院民事判決                                  九十年度台上字第七九○號
    上  訴  人  泰盈通運股份有限公司
    法定代理人  辛蘇灑玉
    上  訴  人  甲 ○ ○
    共      同
    訴訟代理人  李 萬 得律師
    被 上訴 人  明台產物保險股份有限公司
    法定代理人  陳 曉 堂
    訴訟代理人  石 宗 立律師
                蔡 政 宏律師
右當事人間請求損害賠償事件，上訴人對於中華民國八十九年十月三十日台灣高等法
院高雄分院第二審更審判決（八十八年度保險上更(三)字第三號），提起上訴，本院判
決如左：
    主  文
原判決關於駁回上訴人其餘上訴及該訴訟費用部分廢棄，發回台灣高等法院高雄分院
。
    理  由
本件被上訴人主張：伊承保訴外人穎明工業股份有限公司（下稱穎明公司）自義大利
進口之螺絲綜合製造機一套（下稱系爭機器），於民國八十年二月二十日由上訴人泰
盈通運股份有限公司（下稱泰盈公司）之拖車運送。詎泰盈公司之司機即上訴人甲○
○自高雄亞太貨櫃場運往穎明公司位於高雄縣湖內鄉之工廠途中，因過失致貨櫃內機
器嚴重損壞，損失達新台幣（以下記載金額，除註明為美金者外，均指新台幣）二百
三十九萬八千零二十一元。伊按保險契約理賠後，自得依保險法第五十三條第一項之
規定，代位穎明公司，本於侵權行為及債務不履行之法律關係，請求上訴人連帶賠償
等情。求為命上訴人連帶給付二百二十二萬六千六百五十九元及自八十一年二月十八
日起至清償日止加計法定遲延利息之判決。（被上訴人逾上開本息之請求，經第一審
及原審判決駁回確定。）
上訴人則以：系爭運送契約之託運人為通順報關有限公司（下稱通順公司），並非穎
明公司，運送人則為訴外人曾貴德，非泰盈公司。系爭機器自亞太貨櫃場提領時，已
有異常，甲○○所駕拖車並無碰撞涵洞及指示標牌致貨損之過失情事。託運人知貨櫃
超高，必碰涵洞，仍以超高之貨櫃託運，其託運與有過失。又被上訴人僅得請求按貨
物交付時目的地之價值計算之賠償金額或先請求回復原狀，不得逕行請求金錢賠償，
而本件保險金額係以美金計算，被上訴人尤不得請求以新台幣給付。況被上訴人之請
求權已罹一年之時效而消滅等語，資為抗辯。
原審將第一審所為命上訴人連帶給付二百二十二萬六千六百五十九元及自八十一年二
月十八日起算法定遲延利息之判決，予以維持，駁回上訴人之上訴，無非以：被上訴
人主張之事實，業據提出公證報告、債權轉讓書、理賠收據、通順公司函、載貨證券
、郵局存證信函及回執並照片、收據為證，上訴人對上開證據之真正亦不爭執。查本
件穎明公司進口系爭機器係委託通順公司報關，通順公司之受任範圍僅為報關業務，
其代穎明公司向泰盈公司叫車運送系爭機器至穎明公司倉庫，復據通順公司法定代理
人黃昭龍證述在卷，則該運送契約應存在於穎明公司與泰盈公司間。泰盈公司已迭次
自承其為本件運送人，且依黃昭龍之證言，可知黃昭龍經常打電話給曾貴德，而後由
泰盈公司派車輛出車，顯見曾貴德有權代理泰盈公司攬貨，運送人為泰盈公司，至其
與曾貴德間內部關係，並不影響其為運送人之事實。甲○○駕駛拖車載運系爭機器，
於八十年二月二十日十四時十五分經過高雄縣路竹鄉○○村○○路高速公路涵洞，為
其所不爭。裝置系爭貨物之木箱在貨櫃場時，並未嚴重破損，業據證人曾通儒、黃昭
龍證述在卷。證人即到場處理之警員歐忠賢、洪登發亦證稱，因為車子撞到標示牌，
涵洞下有木塊遺留，與木箱相同，木箱有壞，可看到箱子裡之機器等語。經向交通部
國道高速公路局函查，據覆稱路竹交流道北上涵洞之高度，穿越橋淨高為四‧六七公
尺，限高標誌為四‧三公尺，而系爭機器分裝在兩只木箱，裝載於乙只四十呎之平板
貨櫃，由泰盈公司之拖車運送。該兩只木箱，較高之一只高度為二‧八公尺，拖車車
床之高度為一‧四公尺，貨櫃底板之高度為○‧四八公尺，有裝貨單、出廠證明及四
十呎貨櫃規格表足稽，三者總高度為四‧六八公尺，為上訴人所自承。顯見泰盈公司
之拖車載運系爭機器，由地面至木箱底部之高度未加計輪胎、胎壓等已超過前開涵洞
四‧三公尺之限高，更超過四‧六七公尺之淨高。又國泰公證公司之公證報告所載高
速公路路竹交流道標示牌至地面高度，涵洞底部至地面高度，木箱頂部（含木箱、平
板櫃及拖板車）至地面高度，及現場情況等資料均係由該公司派員會同高雄縣警察局
湖內分局一甲派出所及有關人員在現場實地測量、採證而得，有相片可稽，且據上述
證人歐忠賢、洪登發之證言亦可明瞭，基此，尚難認該公證報告所載現場情況為不可
採。至國立清華大學鑑定結果，固稱依資料推算出當時車速、扭力、剎車距離及木箱
高度等情，貨櫃要安然通過涵洞，則木箱頂部必須向後移動一‧二四公尺，此在當時
速度下做不到云云。然查甲○○駕駛系爭貨櫃車，高度超過上開涵洞，竟於上開時間
強行通過涵洞，致木箱碰撞涵洞及指示牌，遭受嚴重破損，已如前述。公證報告上記
載涵洞高度為四‧八二公尺，木箱頂部至地之高度為五‧一一公尺，係事故發生後之
高度，清華大學誤為事故發生前之高度，以之估算車輛能否通過涵洞，顯有誤會。上
訴人執以抗辯系爭貨櫃原已損壞，非通過涵洞碰撞致生貨損云云，自不足採取。參酌
交通部台灣區○道○○○路局八十三年二月四日秘（八十三）字第○○一四四號函、
台灣高雄地方法院檢察署八十年度偵字第七二○六號不起訴處分書及國泰公司公證報
告，上訴人拖車車身暨貨櫃總高度為四‧六八公尺，如併計裝載機器之貨櫃上方壓箱
鐵條，則高達五‧一一公尺，顯已高於高速公路可容汽車通行之最大高度四‧四公尺
，甲○○未向國道高速公路局申請超高行駛並違法駕駛超過四‧二公尺高度之大型車
，應注意而未注意即貿然通過涵洞，致使貨櫃木條折腰，內置機器嚴重受損，其係因
過失而不法侵害穎明公司對系爭機器所有權之事實，堪以認定。泰盈公司為甲○○之
僱用人，依民法第一百八十八條第一項規定，自應就甲○○於執行職務中不法侵害他
人權利之行為，負連帶賠償之責。次查系爭機器於義大利ＬＡ  ＳＰＥＺＩＡ港裝船
時，即分裝於二只木箱內，再置於乙只四十呎之貨櫃，為兩造所不爭。按四十呎之貨
櫃，乃慣常使用之固定尺寸，此有貨櫃規格表可按，尚難認貨櫃有超高情事。且依常
理，因貨櫃尺寸已固定，裝載總高度，實際上係受所使用之車輛高度、板台高度及裝
載綑綁等影響所致。而上訴人使用何種車輛運送，行經何路線等，託運人或其代理人
並未加以指示或限制，此據證人黃昭龍證述明確，自難認穎明公司或其代理人通順公
司有何過失。且縱系爭機器裝上車後高度超過高速公路下涵洞之限制，但祇須改以其
他路線行駛，即可避免碰撞之發生，此為上訴人自主決定選擇之事，穎明公司及其代
理人通順公司就本件機器碰撞之發生，並無所謂與有過失可言。上訴人於接受貨物時
並未向穎明公司或其代理人通順公司為任何貨損瑕疵保留之聲明，亦未證明系爭機器
係因包皮之瑕疵導致毀損，依民法第六百三十四條及第六百三十五條規定，自不得執
以主張免責。再按物被毀損時，被害人除得依民法第一百九十六條請求賠償外，並不
排除民法第二百十三條至第二百十五條之適用，依民法第一百九十六條請求賠償物被
毀損所減少之價額，得以修復費用為估定標準，但以必要者為限；被害人如能證明其
物因毀損所減少之價額，超過必要之修復費用時，就其差額，仍得請求賠償。本件被
上訴人因運送貨品之損害，請求上訴人賠償其修復受損機器之必要費用，自屬有據。
上訴人抗辯，被上訴人僅得依民法第六百三十八條第一項規定，請求按交付時交付地
之價值計算賠償，或僅得請求回復原狀云云，顯不足採。復查系爭機器經國泰公證公
司理算淨損為二百三十九萬八千零二十一元，惟關於搶救改裝費用部分，僅其中三千
元為必要費用。關於修理（含換新品）費用部分，公證報告所載第一至七項，業經被
上訴人提出原廠協商之整修估價函文及收費單證明，並經證人趙國榮、周城結證屬實
，自堪採信。惟公證報告第八項食宿交通費用所列義大利至台北來回機票，並未提出
單據，尚難准許；其餘整修費用：完整骨架、整組隔音板、整組隔音間、一組主電控
制盤、輔助電控制盤、特殊技師費用等，合計美金八萬四千七百六十元；空運費六萬
零三百九十二元；食宿交通費十二萬三千九百六十六元，有單據可憑，且屬必要費用
，均應准許。總計索賠金額包括美金八萬四千七百六十元，新台幣十二萬六千九百六
十六元。依當事人契約自由原則，被上訴人與穎明公司既約定以訂約前一日即七十九
年十一月十三日美金買進、賣出匯率之平均值二七‧二六為理賠標準，經換算索賠金
額並扣除殘餘價值五千二百二十元，總計為二百五十萬五千五百二十四元。而該保險
係以○‧九一五八四之比例投保，依此計算，被上訴人得代位求償之金額為二百二十
二萬六千六百五十九元，上訴人並應自被上訴人催告期滿翌日即八十一年二月十八日
起計付法定遲延利息。本件被上訴人係於按保險契約理賠後，依保險法第五十三條第
一項規定，代位穎明公司，本於侵權行為及運送契約債務不履行法律關係，訴請上訴
人連帶賠償損害，該侵權行為地及運送契約履行地均在國內，其債務本旨之履行自應
以新台幣計算，上訴人抗辯被上訴人應依保險契約內容以美金計算賠償金額，不得逕
行以新台幣請求云云，顯屬誤會。又按被上訴人即保險人之代位權係本於保險法第五
十三條第一項之規定而當然取得，保險人於給付賠償金額後即得逕以自己之名義行使
被保險人對於第三人之求償權，無須被保險人之移轉行為。系爭機器毀損係發生於八
十年二月二十日，被上訴人於同年八月九日簽發同年月十六日支票理賠，而於八十一
年二月十一日通知上訴人表示依保險契約理賠穎明公司，並受讓其損害賠償請求權，
請求上訴人連帶賠償其損害，上訴人於翌日收受該存證信函，自已生請求及催告之效
力，嗣被上訴人於八十一年八月七日提起本件訴訟，其請求權並未罹時效而消滅。又
被上訴人之催告函明確表明係向上訴人及通順公司催告，請於五日內出面解決，非僅
對泰盈公司為之，不能因該信函列甲○○為副本收件人，即認對甲○○不生催告之效
力。從而，被上訴人訴請上訴人連帶給付二百二十二萬六千六百五十九元本息，應予
准許等詞，為其判斷之基礎。
惟查上訴人始終抗辯該機器於交運地已損壞，非伊拖車碰撞高速公路涵洞所致，陳稱
系爭拖車係貨櫃專用平板車，平板式拖車均有彈簧支架之裝置，當貨櫃置於拖板車時
，拖板車即因重壓下沉，高度因而減低，系爭機器加上木箱重達二十四噸，貨櫃重五
‧六四六噸，兩者合計二九‧六四六噸，拖車承載其彈簧支架必被壓低至少十公分以
上，其總高度僅四‧五八公尺，較諸四‧六七公尺高之涵洞為低，而行車指示牌（標
示牌）復位在涵洞之上方，當不致碰撞云云，提出拖車及涵洞（含標示牌）照片，並
聲請勘驗承載系爭機器之拖車及函高雄縣監理所查明。乃原審未遑詳查，究竟上訴人
之拖板車承載系爭機器後，其總高度若干？是否因重量壓低彈簧支架？徒以路竹交流
道北上涵洞穿越橋淨高四‧六七公尺，系爭機器分裝在兩只木箱，裝載於乙只四十呎
之平板貨櫃，兩只木箱，較高之一只高度二‧八公尺，拖車車床之高度一‧四公尺，
貨櫃底板之高度○‧四八公尺，三者總高度四‧六八公尺，已超過四‧六七公尺之涵
洞淨高，甲○○駕駛系爭貨櫃車，強行通過該涵洞，致木箱碰撞涵洞及指示牌，遭受
嚴重破損等詞，而為上訴人不利之判決，已欠允洽。再者，依卷附照片顯示，系爭機
器似裝在木箱內，而直接放置於上訴人之拖板車，並未見有何貨櫃，且木箱如係裝載
於貨櫃，再放置拖板車，其碰撞涵洞或標示牌，何能留下木塊？若木箱未裝載於貨櫃
，直接放置拖板車，則其總高度是否有所不同？有無超過涵洞淨高度或限高？會否撞
及涵洞或標示牌？在在均與認定系爭機器是否因運送受損，所關至切。原審概未調查
審認明晰，本院亦無從為法律上之判斷。上訴論旨，指摘原判決其敗訴部分為不當，
求予廢棄，非無理由。又被上訴人請求之金額超過二百二十二萬六千六百五十九元及
自八十一年二月十八日起算之利息部分，業經原法院前審判決被上訴人敗訴確定，原
判決主文猶諭知第一審命上訴人給付逾上開本息部分廢棄，改判駁回被上訴人此部分
之訴，自有未合，經本院前次發回意旨指明應併注意及之，茲原判決仍將該已確定部
分之一審判決廢棄，爰再促應加注意。
據上論結，本件上訴為有理由，依民事訴訟法第四百七十七條第一項、第四百七十八
條第一項，判決如主文。
中      華      民      國     九十     年      五      月      三      日
                              最高法院民事第四庭
                                  審判長法官  蕭  亨  國
                                        法官  許  朝  雄
                                        法官  謝  正  勝
                                        法官  陳  淑  敏
                                        法官  吳  麗  女
      右正本證明與原本無異
                                              書  記  官
中      華      民      國     九十     年      五      月     十七     日


司法院資訊處製作；財團法人民間司法改革基金會備份。
